【裁判字號】    97,易,440
【裁判日期】    970826
【裁判案由】    詐欺
【裁判全文】
臺灣彰化地方法院刑事判決               97年度易字第440號
公  訴  人  臺灣彰化地方法院檢察署檢察官
被      告  甲○○
上列被告因詐欺案件，經檢察官提起公訴（97年度偵緝字第95號
），本院判決如下：
    主  文
甲○○幫助意圖為自己不法之所有，以詐術使人將本人之物交付
，處有期徒刑陸月，如易科罰金，以新臺幣壹仟元折算壹日；減
為有期徒刑月，如易科罰金，以新臺幣壹仟元折算壹日。
    事  實
一、甲○○明知個人之帳戶關係自身信用，具有一身專屬性質，
    而在金融機構開立帳戶並無特殊條件限制，一般人均係使用
    自己之帳戶，使用他人之帳戶常與財產犯罪密切相關，而可
    預見收取帳戶之目的係欲隱匿真實身分，以供他人進行詐欺
    犯罪所用，竟仍基於幫助詐欺取財之不確定故意，於民國95
    年12月13日，前往臺北市○○○路○ 段50號1 樓台北富邦商
    業銀行申辦該行帳號000000000000號帳戶後，隨即在臺北縣
    三重市某咖啡店內，將該帳戶之存摺、金融卡（含密碼）、
    印章，以新臺幣（下同）3,000 元代價交付予真實姓名、年
    籍不詳之成年人。嗣該等共同為詐欺犯行之姓名、年籍不詳
    成年人等人（均無證據可證明係少年或兒童），即以甲○○
    所交付之上揭郵局帳戶為犯罪工具，於95年12月16日，推由
    自稱「奇摩拍賣網站賣家」之姓名、年籍不詳成年女子，以
    電話向居住於彰化縣境內之乙○○佯稱：乙○○前於奇摩拍
    賣網站購物時，轉帳按鍵錯誤，若未依指示處理，將遭每月
    扣款380 元等語，致乙○○陷於錯誤，而依自稱彭姓之姓名
    、年籍不詳成年男子之電話指示，前往彰化縣境內之台北富
    邦銀行櫃員機操作存款交易，而於同日晚間11時8 分40秒許
    、11時10分14秒許、11時12分28秒許分別轉帳4 萬元，合計
    共存入12萬元（起訴書誤載為4 萬元）至甲○○上開帳戶中
    ，再由姓名年籍不詳之成年人將前揭入帳款項領出，以此等
    方式詐騙財物得手。嗣乙○○察覺有異，報警處理，循線查
    悉上情。
二、案經彰化縣警察局彰化分局報告臺灣彰化地方法院檢察署檢
    察官偵查起訴。
    理  由
一、按被告以外之人於審判外之言詞或書面陳述，除法律有規定
    者外，不得作為證據，刑事訴訟法第159 條第1 項固定有明
    文，惟被告以外之人於審判外之陳述，雖不符合同法第159
    條之1 至第159 條之4 規定，但經當事人於審判程序同意作
    為證據，法院審酌該言詞陳述或書面陳述作成時之情況，認
    為適當者，亦得為證據，當事人、代理人或辯護人於法院調
    查證據時，知有第159 條第1 項不得為證據之情形，而未於
    言詞辯論終結前聲明異議者，視為有前項之同意，此觀同法
    第159 條之5 規定即明。查本判決後開引用各該被告甲○○
    以外之人於審判外之陳述（包含書面陳述），固皆屬傳聞證
    據，惟當事人雖知上開證據資料為傳聞證據，但於本院準備
    程序及審判期日中均表示同意或無意見而不予爭執，且迄至
    言詞辯論終結前亦未再聲明異議，本院審酌上開證據資料製
    作時之情況尚無違法不當等瑕疵，且與本案具有關連性，認
    為以之作為證據應屬適當，揆諸前開規定，爰逕依刑事訴訟
    法第159 條之5 規定，認前揭證據資料均例外有證據能力，
    合先敘明。
二、訊據被告固坦承依報載廣告聯絡後，將上揭郵局帳戶交付予
    姓名、年籍不詳之成年男子，並收取3,000 元現金為交付帳
    戶之對價，惟矢口否認有何幫助詐欺犯行，辯稱：伊係為申
    辦信用卡，始將帳戶交付他人，並無幫助詐欺之犯意云云。
    惟查：
  (一)上揭帳戶為被告申辦之帳戶，且被害人乙○○係遭他人以上
    揭方式詐騙，而將12萬元存入被告上揭帳戶內，被告之上開
    帳戶，確係遭人用為詐欺取財之工具等情，業經證人即被害
    人乙○○證述綦詳（見警卷第27頁），並有上揭帳戶申請開
    戶基本資料1 份（警卷第24頁）、對帳單查詢/ 列印資料1
    份（警卷第26頁）、台北富邦銀行自動櫃員機交易明細表影
    本2 張（警卷第33、34頁）、拍賣網站網頁列印資料1 份（
    見警卷）在卷可稽，依上開帳戶之對帳單及被害人乙○○之
    匯款單據所示，被害人係在95年12月16日晚間11時8 分40秒
    許至同日晚間11時12分28秒許接續以轉帳存入之方式，存入
    3 筆各為4 萬元（總計12萬元）之款項至被告上揭帳戶中，
    該3 筆款項係在同一櫃員機操作存入，前後相隔僅數分，被
    害人證稱其遭詐騙金額為18萬餘元，可能有部分交易明細單
    遺失等語（見警卷第29頁），且提出第1 筆、第3 筆轉帳單
    據為佐，足徵上開3 筆4 萬元匯款皆係被害人遭詐騙而存入
    被告帳戶之款項，要無疑義；此部分之事實洵堪認定。
  (二)被告雖迭稱係因在路邊碰到有人招攬辦理信用卡，因其已信
    用破產，乃將該帳戶交付與對方，由對方試辦信用卡等語（
    見偵卷第14、15頁），惟又稱：將帳戶交付對方，係因對方
    表示若伊未交付存摺，怕在錢下來後伊會跑掉等語（見偵卷
    第15頁），又於本院審理時陳稱：交付該帳戶有收到對方給
    付之3,000 元現金等語（見本院97年8 月12日審判筆錄）；
    惟倘被告確係為辦理信用卡而將帳戶交付與上開姓名、年籍
    不詳成年人，則於該人失聯時，應察覺有異而立即將該帳戶
    掛失並報警，惟被告竟於之後不加聞問，亦未向警局備案，
    所為已與常情相違；又被告係具有一定社會經驗之人，就申
    辦信用卡之申辦人毋庸交付金融卡或密碼予貸款之金融機構
    ，應知之甚詳，且被告復自承全然不知該代辦人員之年籍資
    料，竟率爾將帳戶之存摺、提款卡、密碼及印章交予該不詳
    之成年人，全無掛心帳戶遭人冒用之風險，實與常理有違；
    又倘被告果係為辦理信用卡而交付帳戶，理應係由被告支付
    代為辦理之相關費用，為何反係由代辦者交付3,000 元現金
    予被告？凡此皆足徵被告為獲取利益而將其存簿交付他人，
    且預見該姓名、年籍不詳之成年人係將該帳戶用於不法用途
    ，為恐己身遭追究刑責，而在該人失聯時，未掛失、報警，
    足認其上揭置辯情詞，純屬子虛。
  (三)另自犯罪集團之角度審酌，渠等既知利用他人之帳戶掩飾犯
    罪所得，當知社會上一般正常之人如帳戶存摺、提款卡、印
    鑑遭騙取而脫離持有，為防止持有帳戶之人盜領其存款或做
    為不法使用而徒增訟累，必於發現後立即報警或向金融機構
    辦理掛失止付，在此情形下，如仍以該帳戶作為犯罪工具，
    則在渠等向他人詐騙錢財，並誘使被害人將款項匯入該帳戶
    後，極有可能因帳戶所有人掛失止付而無法提領，則渠等大
    費周章從事於犯罪之行為，甘冒犯罪後遭追訴、處罰之風險
    ，卻只能平白無故替原帳戶所有人匯入金錢，而無法得償犯
    罪之目的；是以犯罪集團若非確定該帳戶所有人不會報警或
    掛失止付，以確定渠等能自由使用該帳戶提款、轉帳，當不
    至於以該帳戶從事犯罪。再衡以被害人匯入款項至被告上開
    帳戶後，隨即遭領取（參被告所開立上揭帳戶之交易明細記
    錄），更足見該詐騙集團於向被害人詐騙之時，確有把握該
    帳戶不會被帳戶所有人掛失止付，益顯被告確有將上開帳戶
    之存摺、提款卡、密碼及印章提供予犯罪集團使用無疑。
  (四)按金融交易常以存摺、提款卡、密碼、印鑑章等為認證依據
    ，而存款帳戶、存摺及金融卡等，係供個人從事社會經濟活
    動流通資金之用，具有專屬性，且關涉個人財產權益及信用
    ，倘有不明金錢來源，甚而攸關個人法律責任，難認有流通
    使用之可能，縱有特殊情況需交付他人使用，亦必深入瞭解
    用途及合理性後，再行提供使用，方符常情。依被告供述，
    其僅因在路旁偶遇姓名、年籍不詳之人，即將上開帳戶存簿
    、提款卡等物交付，實與常情有違。況近來類如刮刮樂、退
    稅、中獎、代工及盜刷信用卡轉帳等詐騙案件層出不窮，詐
    騙集團多利用他人之人頭帳戶為匯款出入帳戶，不僅廣為媒
    體所披載，亦經政府各機關一再宣導提醒注意，並在金融機
    構內或所設自動提款機置有警示標語或轉帳警示畫面，再衡
    諸現今社會資訊流通之普及程度，顯見倘有陌生人不以自己
    名義申請開立帳戶，反向不特定人收取金融機構帳戶使用，
    帳戶所有人必當懷疑其收取帳戶之目的即在於遂行詐取財物
    等不法犯行。被告復自承伊交付帳戶有收取3,000 元為對價
    （見本院97年8 月12日審判筆錄），若係辦理信用卡，實無
    在銀行核發信用卡前，即可收取現金之理，該3,000 元實乃
    被告將該帳戶出售之對價無訛，益顯見被告可預見向其購買
    上開帳戶之人將該帳戶用以實施詐欺犯行，且該人利用上開
    帳戶詐取財物，並未違背被告本意，是被告主觀上應具有幫
    助他人詐取財物之不確定故意甚明。
  (五)綜上，本件事證明確，被告犯行洵堪認定，應予依法論科。
三、論罪科刑之理由
  (一)查本件上開姓名、年籍不詳之成年人共同基於為自己不法所
    有之犯意，以詐術使被害人陷於錯誤，而交付財物，核渠等
    所為，均係犯刑法第339 條第1 項詐欺取財罪。又按刑法上
    之幫助犯，係指以幫助之意思，對於正犯資以助力，而未參
    與實施犯罪之行為者而言（最高法院49年臺上字第77號判例
    參照），本件被告提供上開帳戶之存摺、印章、提款卡（含
    密碼）等物予姓名、年籍不詳之成年人，供渠等為前揭詐欺
    取財犯行之工具，顯係基於幫助他人詐欺取財之犯意為之，
    且其提供帳戶予他人之行為，屬刑法詐欺取財罪構成要件以
    外之行為，其既以幫助他人犯罪之意思而參與犯罪構成要件
    以外之行為，且在無證據證明被告係以正犯而非以幫助犯之
    犯意參與犯罪之情形下，依上開說明，應認其所為係幫助犯
    而非正犯行為。
  (二)核被告所為，係犯刑法第30條第1 項、第339 條第1 項幫助
    詐欺取財罪。又上開收取帳戶之人及與其共犯詐欺犯行之成
    年人等人，在同一詐騙過程中，使被害人乙○○於密接時間
    內，將3 筆款項匯入被告前開帳戶內，係侵害同一法益，依
    一般社會觀念，在刑法評價上，應視為數舉動之接續實施，
    為接續犯，公訴人雖疏未審酌被害人其餘2 次轉帳亦係因同
    一詐欺行為所致，惟該部分既與本案起訴書所載犯罪事實具
    有同一事實之關係，本院自應併予審理，附此敘明。被告係
    幫助他人詐欺取財，屬幫助犯，爰依刑法第30條第2 項規定
    ，減輕其刑。爰審酌被告素行尚佳，惟其任意提供自己所開
    立之帳戶予不法份子使用，且其提供帳戶之行為非僅幫助詐
    騙者遂行詐財目的，同時減少詐欺者遭查獲之風險，愈使其
    肆無忌憚，加深犯罪之猖獗，致使社會經濟遭受重大危害，
    並審酌被害人受損金額為12萬元，被告迄未與被害人達成和
    解並賠償損害，犯後僅坦承部分犯行，暨其犯罪動機、智識
    程度等一切情狀，量處如主文所示之刑，並諭知易科罰金之
    折算標準，以資懲儆。
  (三)按犯罪在96年4 月24日以前者，所宣告之有期徒刑、拘役或
    罰金，除中華民國九十六年罪犯減刑條例另有規定外，減其
    刑期或金額二分之一，同條例第2 條第1 項第3 款定有明文
    。本件被告所幫助之正犯之犯罪時間在96年4 月24日以前，
    所犯刑法第339 條第1 項詐欺取財罪，雖屬同條例第3 條第
    1 項第15款所列之罪，惟宣告刑未逾有期徒刑1 年6 月，尚
    無不得減刑之例外情形，應依上開規定減其宣告刑二分之一
    ，即減處為有期徒刑3 月，並諭知易科罰金之折算標準。
據上論斷，應依刑事訴訟法第299 條第1 項，刑法第30條第1 項
前段、第2 項、第339 條第1 項、刑法第41條第1 項前段，刑法
施行法第1 之1 條第1 項、第2 項前段，中華民國九十六年罪犯
減刑條例第2 條第1 項第3 款、第7 條、第9 條，判決如主文。
本案經檢察官余建國到庭執行職務。
中    華    民    國    97    年    8     月    26    日
                  刑事第五庭    審判長法官  余仕明
                                法      官  簡婉倫
                                法      官  楊舒嵐
以上正本證明與原本無異。
如不服本判決，應於判決送達後10日內，向本院提出上訴書狀，
上訴書狀應「敘述具體上訴理由」，並按他造當事人之人數附繕
本。「切勿逕送上級法院」。
告訴人或被害人對於判決如有不服具備理由請求檢察官上訴者，
其上訴期間之計算係以檢察官收受判決正本之日期為準。
中    華    民    國    97    年    8     月    27    日
                                書  記  官  張木松
附錄論罪科刑法條：
中華民國刑法第339條第1項
（普通詐欺罪）
意圖為自己或第三人不法之所有，以詐術使人將本人或第三人之
物交付者，處5年以下有期徒刑、拘役或科或併科1千元以下罰金
。


司法院資訊處製作；財團法人民間司法改革基金會備份。
